【裁判字號】    97,上訴,2796
【裁判日期】    970725
【裁判案由】    毒品危害防制條例
【裁判全文】
臺灣高等法院刑事判決                97年度上訴字第2796號
上  訴  人
即  被  告  甲○○
                    （另案於臺灣臺北看守所）
上列上訴人因違反毒品危害防制條例案件，不服臺灣士林地方法
院97年度訴字第25號，中華民國97年4月28日第一審判決（起訴
案號：臺灣士林地方法院檢察署96年度毒偵字第2516號），提起
上訴，本院判決如下：
    主  文
上訴駁回。
    事  實
一、甲○○前因施用毒品案件，經原審法院以90年度毒聲字第70
    8號裁定送觀察、勒戒後，認無繼續施用毒品之傾向，於民
    國90年11月6日釋放出所，並由臺灣士林地方法院檢察署檢
    察官以90年度毒偵緝字第182號不起訴處分確定。又於91年
    間再因施用毒品案件，經原審法院以91年度毒聲字第576號
    裁定令入戒治處所施以強制戒治，嗣因毒品危害防制條例於
    92年7月9日修正公布，於93年1月9日生效施行，上開強制戒
    治因法律修正而未執行完畢，此部分施用毒品犯行，並經原
    審法院以91年度簡字第680號判決處有期徒刑5月確定；同年
    間，又因施用毒品案件，經原審法院以92年度易字第163號
    判決處有期徒刑7月確定；復於92年間，因施用毒品案件，
    經原審法院以92年度易字第779號判決處有期徒刑11月確定
    ；再於94年間，因施用毒品案件，經原審法院以95年度易緝
    字第53號判決處有期徒刑1年確定，嗣經原審法院於96年7月
    31日以96年度聲減字第1248號裁定減為有期徒刑6月確定，
    並於96年8月22日徒刑易科罰金執行完畢出監。詎甲○○仍
    不知悔改，亦未戒除毒癮，於前案觀察、勒戒執行完畢釋放
    後5年內，再犯施用毒品罪，且經法院判處罪刑確定後，復
    基於施用第二級毒品甲基安非他命（起訴書誤載為安非他命
    ，應予更正）之犯意，於96年11月3日某時，在臺北市北投
    區榮民總醫院附近某巷弄內，以將安非他命置於玻璃球內燒
    烤產生煙霧後吸食之方式，施用第二級毒品甲基安非他命1
    次，又另基於施用第一級毒品海洛因之犯意，於96年11月4
    日某時，在前揭地點，以將海洛因摻入香煙內點燃吸食之方
    式，施用第一級毒品海洛因1次。嗣為警於96年11月5日晚上
    9時10分許，在臺北市大同區○○○路○段83巷口查獲，並在
    其身上扣得第一級毒品海洛因2包（合計淨重1.51公克，純
    質淨重0.39公克）、第二級毒品甲基安非他命1小罐（驗餘
    淨重0.0645公克），經採集其尿液送驗，結果發現其尿液呈
    嗎啡、安非他命、甲基安非他命之陽性反應，始查知上情。
二、案經臺北市政府警察局大同分局報告臺灣士林地方法院檢察
    署檢察官偵查起訴。
    理  由
一、訊據上訴人即被告，固不諱言施用安非他命及海洛因犯行，
    惟辯稱：二者是混合一次施用等語，經查：
（一）上揭犯罪事實，業據被告於原審坦承不諱（原審卷第84頁
      ，86頁），且被告於96年11月5日為警查獲後所採集之尿
      液，經送臺灣尖端先進生技醫藥股份有限公司以氣相層析
      質譜儀分析法檢驗結果，呈嗎啡、安非他命、甲基安非他
      命之陽性反應，有上開公司96年11月16日濫用藥物檢驗報
      告、臺北市政府警察局偵辦毒品案件尿液檢體委驗單附卷
      可稽（偵卷第88頁、第90頁）。此外，復有被告為警查獲
      時扣得之海洛因2包、甲基安非他命1罐可資佐證，而扣案
      之海洛因2包經送法務部調查局以化學呈色法及氣相層析
      質譜儀分析法檢驗結果，均含有第一級毒品海洛因成分（
      合計淨重1.51公克，純質淨重0.39公克），有法務部調查
      局96年12月29日調科壹字第09623085110號鑑定書1紙在卷
      可參（原審卷第27頁）；另扣案之白色透明結晶1罐經送
      交通部民用航空局航空醫務中心以氣相層析質譜儀分析法
      檢驗結果，檢出甲基安非他命成分（驗餘淨重0.0645公克
      ），亦有上開醫務中心96年11月15日航藥鑑字第0961959
      號毒品鑑定書在卷可稽（偵卷第92頁）。再者，人體施用
      甲基安非他命後，其主要代謝物中，未改變型態之甲基安
      非他命占施用劑量達百分之43，安非他命則約為百分之5
      ；人體若係施用安非他命後，主要代謝物中則有未改變型
      態之安非他命，但無甲基安非他命，此經法務部調查局以
      93年5月4日調科壹字第09362413980號函釋明在案，則人
      體若施用安非他命，其尿液代謝物不可能出現甲基安非他
      命，惟人體若施用甲基安非他命，其尿液代謝物除主要有
      甲基安非他命外，亦可能有少量之安非他命，此係本院審
      理同類型案件職權上所悉之事項。查被告之尿液檢體固呈
      現安非他命、甲基安非他命之陽性反應，然甲基安非他命
      濃度（29340ng/ml）遠高於安非他命濃度（3575ng/ml）
      ，佐以被告為警查獲時扣得之白色透明結晶1罐經送驗結
      果，亦檢出甲基安非他命成分，故依上開函示，被告自不
      可能施用安非他命，應係施用甲基安非他命，公訴意旨認
      被告係施用安非他命，尚有誤會，應予更正。綜上，堪認
      被告上開自白，有證據可佐，堪以採信。
（二）被告辯稱：安非他命與海洛因係混合一起施用乙節，然空
      言主張，不能輕信，何況，被告於警詢、偵訊稱：海洛因
      是滲入香菸內吸食，安非他命是在玻璃球上燻烤吸食等語
      （偵卷第11頁背面，第62頁），是被告所辯，與其警偵訊
      所述不符，即不能採信。至於被告於原審一度稱：二者一
      起用等語，惟旋改稱：海洛因用捲煙，安非他命放在玻璃
      球等語（原審卷第88頁），顯見，被告辯稱二者一起用等
      語，為飾卸之詞，不足採信。
（三）被告辯稱：安非他命及海洛因混合用，有證人小薇可證明
      乙節，然被告於警詢、偵訊及原審均未提及，施用毒品時
      有所謂小薇在場，是其所辯，實難輕信，何況，又無所謂
      小薇之姓名與年籍資料，本院亦無從傳喚，是被告此部分
      所辯，亦不足採信。
（四）至於被告施用毒品時間，於警詢稱：11月4日等語（偵卷
      第11頁背面），於偵訊稱：11月5日，先用安非他命，再
      用海洛因等語（偵卷第62頁），而於原審則稱：11月3日
      在榮總附近巷內（按應係安非他命），11月4日在榮總附
      近用海洛因等語（原審卷第87-88頁），綜上比較，以其
      於原審所述，較詳細可採，因認11月3日施用甲基安非他
      命，11月4日施用海洛因，起訴書均載為11月5日，應予更
      正。
（五）按92年7月9日修正公布，並於93年1月9日施行之毒品危害
      防制條例刪除2犯及3犯之規定，一改修法前繁雜之處遇程
      序，僅將施用毒品者簡化區分為初犯、再犯，並認施用毒
      品者係屬病患性犯人，以觀察、勒戒戒除其身癮，並以強
      制戒治去除其心癮。經觀察、勒戒或強制戒治執行完畢釋
      放後，若係5年後再犯該條例第10條施用毒品罪者，與同
      條例第20條第1項、第2項關於「初犯」之處理方式相同，
      檢察官應先聲請法院裁定令被告入勒戒處所觀察、勒戒，
      並視有無繼續施用毒品傾向，決定應予釋放、為不起訴之
      處分，或應聲請法院裁定令入勒戒處所強制戒治；若係5
      年內「再犯」同條例第10條施用毒品罪者，依同條例第23
      條第2項規定，檢察官則應依法追訴。觀諸該條例第20條
      第3項之修正理由：「觀察、勒戒或強制戒治5年後再犯者
      ，顯見前所實施之觀察、勒戒或強制戒治已足以遮斷其施
      用毒品之癮，為期自新及協助其戒除毒癮，對此5年後再
      犯者，爰明定仍適用初犯之規定，先經觀察、勒戒、強制
      戒治之程序。」及同條例第23條第2項之修正理由：「為
      配合簡化施用毒品犯之刑事處遇程序，並鑑於經觀察、勒
      戒或強制戒治執行完畢釋放後5年內再犯者，其再犯率甚
      高，原據以實施之觀察、勒戒及強制戒治既已無法收其實
      效，自應施以刑事處遇」，顯然如施用毒品者係前經觀察
      、勒戒或強制戒治等治療程序執行完畢5年後，始再施用
      毒品之「初犯」，因前所執行之觀察、勒戒或強制戒治已
      足收戒除毒癮之效，自應重新執行觀察、勒戒或強制戒治
      等治療程序，並於治療程序執行完畢後，由檢察官為不起
      訴處分，毋庸對之追訴處罰；反之，在「再犯」之情形，
      因其先前所為治療程序顯未能收戒斷毒癮之效，且考量施
      用毒品者之再犯率偏高，乃簡化其刑事處遇程序，而逕予
      追訴處罰，不再施以治療程序。參酌上開立法理由，修正
      毒品危害防制條例就施用毒品者，祇於「初犯」及「5年
      後再犯」二種情形，有其追訴條件之限制，即須於初犯經
      觀察、勒戒或強制戒治釋放後，5年內均無施用毒品之行
      為，始能認其前所實施之觀察、勒戒或強制戒治已足遮斷
      毒癮，而得於5年後再犯時，再予適用初犯之規定，重行
      觀察、勒戒等程序。倘5年內已經再犯，被依法追訴處罰
      ，縱其第3次（或第3次以上）施用毒品之時間在初犯釋放
      5年以後，即與「5年後再犯」之情形有別，且因已於「5
      年內再犯」，顯見其再犯率甚高，原實施觀察、勒戒或強
      制戒治，已無法收其實效，而無5年戒斷期之存在，自無
      再經觀察、勒戒及強制戒治之必要，即應依該條例第10條
      處罰，始符新法修正之本旨，最高法院95年度臺非字第59
      號、第65號判決意旨可資參照。經查：本案被告甲○○前
      因施用毒品案件，經原審法院以90年度毒聲字第708號裁
      定送觀察、勒戒後，認無繼續施用毒品之傾向，於90年11
      月6日釋放出所，並由臺灣士林地方法院檢察署檢察官以
      90年度毒偵緝字第182號不起訴處分確定後，又於前案觀
      察、勒戒執行完畢後5年內，即於91年間，因施用毒品案
      件，分別經原審法院以91年度簡字第680號、92年度易字
      第163號判決處有期徒刑5月、7月確定；復於92年間，又
      因施用毒品案件，經原審法院以92年度易字第779號判決
      處有期徒刑11月確定；再於94年間，因施用毒品案件，經
      原審法院以95年度易緝字第53號判決處有期徒刑1年確定
      等情，此有臺灣高等法院被告前案紀錄表1份在卷可佐。
      是被告本案施用第一級、第二級毒品之犯行，雖距其於90
      年11月6日觀察、勒戒執行完畢已逾5年（另前揭所施行之
      強制戒治，因法律修正而提前釋放出所，故無從視為執行
      完畢），惟被告於該次觀察、勒戒執行完畢後5年內，既
      又分別於91年、92年、94年間再犯施用毒品之罪，且均經
      法院判處罪刑確定，揆諸前揭說明，被告本案施用第一級
      、第二級毒品之犯行，既非初犯，亦與毒品危害防制條例
      第20條第3項所稱之「5年後再犯」有別，即應依法訴追審
      理。從而，本案事證明確，被告施用第一級、第二級毒品
      之犯行，堪以認定。
二、核被告所為，係犯毒品危害防制條例第10條第1項、第2項之
    施用第一級、第二級毒品罪。被告因施用第一級毒品海洛因
    、第二級毒品甲基安非他命而分別持有第一級毒品海洛因、
    第二級毒品甲基安非他命，其持有之低度行為分別為施用之
    高度行為所吸收，均不另論罪。又被告所犯上開施用第一級
    毒品罪及施用第二級毒品罪，犯意各別，行為互殊，應予分
    論併罰。再被告有事實欄所載論罪科刑並執行完畢之情形，
    有本院被告前案紀錄表在卷可查，其受有期徒刑執行完畢後
    ，5年內故意再犯有期徒刑以上之本罪，均為累犯，均應依
    刑法第47條第1項之規定加重其刑。
三、原審以事證明確，適用刑事訴訟法第273條之1第1項、第299
    條第1項前段，毒品危害防制條例第10條第1項、第2項、第1
    8條第1項前段，刑法第11條、第47條第1項、第51條第5款、
    第38條第1項第2款，並審酌被告曾因施用毒品犯行，而送觀
    察、勒戒執行完畢及屢次經法院判處罪刑，仍再次施用第一
    級、第二級毒品，顯現其意志不堅，不能戒絕毒品，惟施用
    毒品乃戕害自己身心健康，尚未危及他人，及犯罪後坦承犯
    行等一切情狀，分別量處施用第一級毒品有期徒刑一年，施
    用第二級毒品六月，並定應執行刑一年四月。且說明扣案海
    洛因2包（合計淨重1.51公克，純質淨重0.39公克）、甲基
    安非他命1罐（驗餘淨重0.0645公克），為第一級、第二級
    毒品，均應依毒品危害防制條例第18條第1項前段之規定，
    宣告沒收銷燬之。而包裝第一級毒品海洛因之外包裝袋2個
    、第二級毒品甲基安非他命之塑膠罐1個，均有防止毒品裸
    露、散逸之功能，且既與毒品分別鑑秤其重量，與毒品即無
    難以析離而無法個別宣告沒收之情事，均係被告所有供其分
    別施用第一級毒品海洛因、第二級毒品甲基安非他命所用之
    物，應依刑法第38條第1項第2款規定宣告沒收。認事用法，
    均無不當，被告上訴空言主張：安非他命與海洛因一起施用
    等語，無證據可佐，不足採信，上訴為無理由，應予駁回。
據上論斷，應依刑事訴訟法第368條，判決如主文。
本案經檢察官姜貴昌到庭執行職務。
中    華    民    國    97    年    7     月    25    日
                  刑事第十八庭審判長法  官  吳鴻章
                                    法  官  陳健順
                                    法  官  周政達
以上正本證明與原本無異。
施用第一級毒品部分，如不服本判決，應於收受送達後十日內向
本院提出上訴書狀，其未敘述上訴之理由者並得於提起上訴後十
日內向本院補提理由書（均須按他造當事人之人數附繕本）。
施用第二級毒品部分，不得上訴。
                                    書記官  莊昭樹
中    華    民    國    97    年    7     月    25    日
附錄：本案論罪科刑法條全文
毒品危害防制條例第10條
施用第一級毒品者，處6月以上5年以下有期徒刑。
施用第二級毒品者，處3年以下有期徒刑。


司法院資訊處製作；財團法人民間司法改革基金會備份。
